臺北高等行政法院判決
                                       99年度簡字第489號
原      告　黃麗芬
            送達代收人  　歐鄉社區住戶管理委員會
被      告　新北市政府稅捐稽徵處
代　表　人　許慈美（處長）住同上
上列當事人間地價稅事件，原告不服臺北縣政府中華民國99年5
月12日北府訴決字第0980841105號訴願決定，提起行政訴訟，本
院判決如下：
    主  文
原告之訴駁回。
訴訟費用由原告負擔。
　　事實及理由
一、程序事項：
  (一)本件起訴時被告名稱為臺北縣政府稅捐稽徵處，嗣於本件訴
    訟程序進行中變更改制為新北市政府稅捐稽徵處，茲由其聲
    明承受訴訟，核無不合，應予准許。
  (二)次按司法院於92年9月17日以（92）院台廳行一字第23681號
    令，略以依行政訴訟法第229條第2項之規定，將同條第1項
    之簡易案件金額（價額）提高為新臺幣（下同）20萬元，並
    於93年1月1日實施；嗣依99年1月13日修正公布，同年5月1
    日施行之行政訴訟法第229條第1項規定，簡易案件金額（價
    額）提高為40萬元。
  (三)經查本件原告係因不服被告所屬新莊分處（以下簡稱新莊稅
    稽分處）於98年5月21日以北稅莊一字第0980018025號函（
    以下簡稱原處分），補徵93年至97年按自用住宅用地稅率與
    一般用地稅率計課之差額地價稅共計68,720元而涉訟，其爭
    執標的之金額為68,720元，依行政訴訟法第229條第1項第2
    款規定，應依簡易訴訟程序進行之，併依行政訴訟法第233
    條第1項規定，不經言詞辯論而為判決，均合先敘明。
  (四)又按「行為時適用之所得稅法第82條第1項規定之申請復查
    ，為提起訴願以前必先踐行之程序。若不經過復查而逕為行
    政爭訟，即非法之所許。本件原告56年度營利事業所得稅結
    算申報，經被告官署調查核定後，僅以原料耗用部分申請復
    查，對於折舊部分並無異議，是其就折舊部分，一併提起訴
    願，自非法之所許。」，行政法院（89年7月1日改制為最高
    行政法院）著有62年度判字第96號判例足資參照。再查對於
    課稅處分提起行政爭訟者，實務上係採爭點主義；申言之，
    課稅處分就其個別之課稅基礎具有可分性者，納稅義務人可
    對其中一部分提起行政爭訟，亦即僅將爭執點限定於稅捐事
    件全體之中個別之部分。是以，我國訴訟實務就租稅行政救
    濟之訴訟標的係採爭點主義，不採總額主義，亦即行政救濟
    僅得就納稅義務人爭執之範圍（爭點）為審查，如納稅義務
    人之爭點未經復查或訴願程序，於行政訴訟中復加以爭執，
    即非法之所許。
  (五)復按「官署之行政處分，經人民依行政爭訟之手段請求救濟
    ，而經受理訴願之官署，就實體上審查決定而告確定，或經
    行政法院就實體上判決確定者，即兼有形式上及實質上之確
    定力。當事人對於同一事項，既不得再行爭執；而為該處分
    之官署及其監督官署亦不能復予變更。」、「訴願及行政訴
    訟，均係對於未確定之行政處分，請求救濟之方法，若行政
    官署之處分已經確定，自不得更藉行政爭訟程序請求救濟。
    」，分別為行政法院45年度判字第60號、61年度裁字第24號
    判例明揭在案。按「原告之訴，有左列各款情形之一者，行
    政法院應以裁定駁回之。．．．十、起訴不合程式或不備其
    他要件者。」，亦為行政訴訟法第107條第1項第10款所明文
    規定。
  (六)本件原告訴之聲明中，關於對新莊稅稽分處就系爭年度補徵
    稅額加計行政救濟利息部分亦提起撤銷訴訟，爰就此部分析
    述如下：
    (1)稅捐法制之「行政救濟加計利息」制度：
        A.「經依復查、訴願或行政訴訟程序終結決定或判決，
          應補繳稅款者，稅捐稽徵機關應於復查決定．．．後
          10日內，填發補繳稅款繳納通知書，通知納稅義務人
          繳納；並自該項補繳稅款原應繳納期間屆滿之次日起
          ，至填發補繳稅款繳納通知書之日止，按補繳稅額，
          依原應繳納稅款期間屆滿之日郵政儲金匯業局之1年
          期定期存款利率，按日加計利息，一併徵收。」、「
          滯納金、利息、滯報金、怠報金、短估金及罰鍰等，
          除本法另有規定者外，準用本法有關稅捐之規定。」
          ，分別為稅捐稽徵法第38條第3項及第49條前段所明
          定。
        B.稅捐稽徵機關就稅捐申請復查案件，依稅捐稽徵法施
          行細則第12條「納稅義務人『未繳納稅款』而申請復
          查，稅捐稽徵機關於復查決定通知納稅義務人時，應
          就復查決定之應納稅額，依本法第38條第3項後段規
          定加計利息填發繳款書，一併通知納稅義務人繳納。
          」規定予以填發繳款書。
        C.究上開之舉，其目的旨在敦促納稅義務人履行公法上
          給付稅款之義務而已，並未撤銷原核稅處分所定繳納
          期間，自非系爭原核稅處分稅款之「原應繳納期間」
          甚明。
        D.是以，行政救濟加計利息既係「．．．自該項補繳稅
          款『原應繳納期間屆滿之次日起』，至填發補繳稅款
          繳納通知書之日止．．．」，顯然可見稅捐稽徵機關
          依稅捐稽徵法施行細則第12條規定，於復查決定後所
          填發之繳款書繳納期間，尚非稅捐稽徵法第38條第3
          項所稱「補繳稅款原應繳納期間」。
        E.故行政救濟加計利息之處分，係身為納稅義務人，於
          逾稅繳款期間事實時，即負有「別於『本稅』以外」
          之另一負擔，乃違反按時繳納稅款之義務，自應受稅
          捐稽徵法第38條第3項所定行政救濟加計「利息」之
          處遇，於任何稅捐之核課處分皆應本於同上法條規定
          處理，於本件地價稅事件亦不例外。
    (2)經查本件原告僅對系爭補徵93年至97年地價稅本稅部分申
      請復查、提起訴願，並未就加計行政救濟利息之處分聲明
      不服，此觀其98年6月25日復查申請函（臺北縣政府稅捐
      稽徵處總收發室及總收文日戳，原處分卷第56頁參照）及
      98年9月25日訴願書（臺北縣政府稅捐稽徵處總收發室及
      總收文日戳，見原處分卷第76頁）即明。依上揭判例意旨
      及前述稅捐法制前置先行程序等法律規定之規範說明，本
      件行政爭訟（復查、訴願階段）之行政救濟自僅得就原告
      爭執之範圍（爭點）即系爭補徵93年至97年地價稅本稅部
      分為審查，而不及於加計行政救濟利息部分，至為灼然。
    (3)從而原告就未經聲明不服而告確定之加計行政救濟利息部
      分，復行提起行政訴訟，除不符租稅行政救濟之訴訟標的
      所採之爭點主義外，更係就已確定之部分提起行政訴訟，
      徵諸首開判例意旨及法條規定，所提該部分之訴訟，顯非
      合法，應予駁回。另本件訴訟關於加計行政救濟利息部分
      既因不合法而經駁回在案，兩造就該部分實體法上之主張
      及陳述等項，即無庸加以審酌，附此陳明。
二、事實概要：緣原告所有坐落臺北縣林口鄉○○段○○○段
    10-10及10-18地號等2筆土地（以下簡稱系爭土地），原經
    新莊稅稽分處核定按自用住宅用地稅率課徵地價稅在案。嗣
    經新莊稅稽分處查得訴外人即原告之直系姻親楊許霞於92
    年12月25日自坐落系爭土地上之建物（門牌號碼臺北縣林口
    鄉○○路○○○巷13號）遷出戶籍後，迄至98年5月1日該分處
    透過戶政資料查詢系統查詢該建物全戶戶籍資料止，並未再
    有原告或其配偶、直系親屬設立戶籍於其上，不符土地稅法
    第9條關於自用住宅用地之規定，乃以原處分核定原告所有
    系爭土地自93年起改按一般用地稅率課徵地價稅，並依稅捐
    稽徵法第21條規定，補徵系爭土地93年至97年按自用住宅用
    地稅率與一般用地稅率之差額地價稅，合計68,720元。原告
    不服，申請復查結果，未獲准變更，提起訴願，亦遭決定駁
    回，遂向本院提起行政訴訟。
三、本件原告主張：
  (一)92年之前，原告公婆與原告同住，並將戶籍遷入，雖92年時
    原告公婆未與原告同住，然原告及原告配偶迄今仍繼續居住
    於系爭土地地上房屋，經新莊稅稽分處於98年5月21日發函
    通知原告，並追繳5年一般稅率與自用稅率地價稅之差額，
    原告始知原告婆婆之戶籍已自系爭地上建物遷出。惟原告迄
    今仍繼續居住於系爭土地地上房屋，有社區管理委員會可資
    證明，是原告自有居住之事實，故被告自93年起改按一般用
    地稅率核課地價稅，於法有違。
  (二)本件系爭土地並無出租或供營業之情形，原告92年之前與直
    系姻親同住時，有居住於系爭土地地上房屋之事實，並有戶
    籍登記，自符合自用住宅用地之規定。雖原告於新莊稅稽分
    處清查時，未於系爭土地辦竣戶籍登記，然原告確有實際居
    住該地之事實，已如前述。惟被告就無居住事實但有戶籍登
    記者，認定符合自用住宅用地之要件，對本件無戶籍登記卻
    有「居住事實」之情形，卻認為不符自用住宅用地之要件，
    實悖離自用住宅用地應「自用」與「實際居住」之用意，故
    被告僅以形式上有無辦竣戶籍登記加以認定，罔顧原告實際
    居住之事實，於法不合。
  (三)另被告所援引之財政部85年1月5日台財稅第842159474號函
    （以下簡稱財政部85年1月5日函）釋，與本件原告情形並不
    相同，於本案應無適用。
  (四)按土地稅法第43條規定：「主管稽徵機關於查定納稅義務人
    每期應納地價稅額後、應填發地價稅稅單，分送納稅義務人
    或代繳義務人，…。」，是每期查定應納地價稅實為稅捐稽
    徵機關之職責，被告既已每期查定、填發地價稅單為自用住
    宅用地，如有錯誤亦應由被告負責，實不能推翻其所為之核
    定，對原告補徵5年之地價稅差額。況被告若於92年原告直
    系姻親遷出戶籍時，即通知原告改依一般用地稅率課徵地價
    稅，原告當會立即將戶籍遷入系爭土地，自無本件爭議產生
    ；並聲明求為判決撤銷追繳之地價稅及利息並歸還已繳納之
    地價稅款。
四、被告則以：
  (一)按「本法所稱自用住宅用地，指土地所有權人或其配偶、直
    系親屬於該地辦竣戶籍登記，且無出租或供營業用之住宅用
    地。」、「合於左列規定之自用住宅用地，其地價稅按千分
    之2計徵：1、都市土地面積未超過3公畝部分。2、非都市土
    地面積未超過7公畝部分。」、「依第17條及第18條規定，
    得適用特別稅率之用地，土地所有權人應於每年（期）地價
    稅開徵40日前提出申請，逾期申請者，自申請之次年期開始
    適用。前已核定而用途未變更者，以後免再申請。」、「適
    用特別稅率之原因、事實消滅時，應即向主管稽徵機關申報
    。」、「主管稽徵機關應於每年（期）地價稅開徵60日前，
    將第17條及第18條適用特別稅率課徵地價稅之有關規定及其
    申請手續公告週知。」、「稅捐之核課期間，依左列規定：
    2、……，及應由稅捐稽徵機關依稅籍底冊或查得資料核定
    課徵之稅捐，其核課期間為5年。」、「在前項核課期間內
    ，經另發現應徵之稅捐者，仍應依法補徵或並予處罰；在核
    課期間內未經發現者，以後不得再補稅處罰。」，分別為土
    地稅法第9條、第17條第1項、第41條第1項、第2項、第42條
    及稅捐稽徵法第第21條第1項第2款、第2項所明定。
  (二)次按「主旨：依土地稅法第17條及第18條規定，得適用特別
    稅率之用地，於適用特別稅率之原因、事實消滅時，應如何
    恢復一般稅率課徵地價稅一案，請依說明2 會商結論辦理。
    說明：2 、本案經邀集有關機關會商獲致結論如下：『（1
    ）依土地稅法第17條及第18條規定，得適用特別稅率之用地
    ，於適用特別稅率之原因、事實消滅時，應自其原因、事實
    消滅之次期起恢復按一般用地稅率課徵地價稅。……』」、
    「主旨：黃陳○○所有土地經核准按自用住宅用地稅率課徵
    地價稅後，因故遷出戶籍，核與土地稅法第9 條規定不符，
    雖實際居住該地，仍應依規定改按一般用地稅率課徵地價稅
    。」，為財政部80年5月25日台財稅第801247350號函（以下
    簡稱財政部80年5月25日函）及85年1月5日函所釋。
  (三)本件系爭土地原經新莊稅稽分處核定按自用住宅用地稅率課
    徵地價稅在案，惟查原設籍於系爭土地地上房屋之原告直系
    姻親楊許霞於92年12月25日遷出戶籍後，該址迄至98年5
    月1日透過戶政資料查詢系統查詢該建物全戶戶籍資料時止
    ，並未再有原告或其配偶、直系親屬於該地辦竣戶籍登記，
    此為原告所不爭執，且有該建物戶政查詢資料附卷可稽，核
    與土地稅法第9條所定自用住宅用地要件不符，是新莊稅稽
    分處依財政部80年5月25日函釋規定，於系爭土地適用自用
    住宅用地稅率課徵地價稅之原因、事實消滅時，自其原因、
    事實消滅之次期即自93年起改按一般用地稅率課徵地價稅，
    並依稅捐稽徵法第21條規定，於核課期間內核定補徵系爭土
    地93年至97年按自用住宅用地稅率核課與按一般用地稅率核
    課地價稅之差額每年度各13,744元，合計68,720元，於法洵
    屬有據。
  (四)至於原告檢附社區管理委員會證明文件一紙，主張：「本人
    公婆92年之前與我們同住，92年之後因故搬出，本人與先生
    持續居住該址，並未搬出，『自用』與『居住』之事實並未
    消滅。」一節，按地價稅是否依自用住宅用地稅率課徵，依
    土地稅法第9條規定，自應以土地所有權人或其配偶、直系
    親屬於該地辦竣戶籍登記為要件，又據財政部85年1月5日函
    釋意旨，納稅義務人所有土地經核准按自用住宅用地稅率課
    徵地價稅後，因故遷出戶籍，雖實際居住該地，然因與土地
    稅法第9條規定不符，仍應依規定改按一般用地稅率課徵地
    價稅。準此，縱本件原告於系爭土地地上房屋未有原告本人
    、配偶或直系親屬於該地辦竣戶籍登記之期間內，仍以系爭
    土地地上房屋為實際居住地，依法亦無按自用住宅用地稅率
    課徵地價稅規定之適用甚明，是原告主張，核無可採。
  (五)末查原告於本案訴之聲明，另對新莊稅稽分處就上開年度補
    徵稅額加計行政救濟利息之處分，亦一併提起撤銷訴訟一事
    ，按「納稅義務人對於核定稅捐之處分如有不服，應依規定
    格式，敘明理由，連同證明文件，依左列規定，申請復查：
    一依核定稅額通知書所載有應納稅額或應補徵稅額者，應於
    繳款書送達後，於繳納期間屆滿翌日起算30日內，申請復查
    。」、「滯納金、利息、滯報金、怠報金、短估金及罰鍰等
    ，除本法另有規定者外，準用本法有關稅捐之規定。……」
    、「人民對於中央或地方機關之行政處分，認為違法或不當
    ，致損害其權利或利益者，得依本法提起訴願。但法律另有
    規定者，從其規定。」、「人民因中央或地方機關之違法行
    政處分，認為損害其權利或法律上之利益，經依訴願法提起
    訴願而不服其決定，或提起訴願逾3個月不為決定，或延長
    訴願決定期間逾2個月不為決定者，得向高等行政法院提起
    撤銷訴訟。」，分別為稅捐稽徵法第35條第1項第1款、第49
    條、訴願法第1條及行政訴訟法第4條第1項所明定。基上規
    定，本件原告對系爭補徵93年至97年地價稅加計行政救濟利
    息之處分不服，原應先踐行復查、訴願等先行程序，於未獲
    救濟時，始得提起行政訴訟，惟原告迄今未就該處分向被告
    申請復查而逕向鈞院提起撤銷訴訟，顯於法未合，特予敘明
    ；並聲明求為判決駁回原告之訴。
五、本件兩造之爭點厥為系爭土地於93年至97年間，是否合致土
    地稅法第9條關於自用住宅用地規定之要件？經查：
  (一)按「稅捐之核課期間，依左列規定：．．．二依法．．．應
    由稅捐稽徵機關依稅籍底冊或查得資料核定課徵之稅捐，其
    核課期間為5年。」、「在前項核課期間內，經另發現應徵
    之稅捐者，仍應依法補徵或並予處罰．．．。」、「前條第
    1項核課期間之起算，依左列規定：．．．四由稅捐稽徵機
    關按稅籍底冊或查得資料核定徵收之稅捐，自該稅捐所屬徵
    期屆滿之翌日起算。」，稅捐稽徵法第21條第1項第2款、第
    2項及第22條第4款分別定有明文。次按「地價稅或田賦之納
    稅義務人如左：一土地所有權人。．．．」、「本法所稱自
    用住宅用地，指土地所有權人或其配偶、直系親屬於該地辦
    竣戶籍登記，且無出租或供營業用之住宅用地。」、「合於
    左列規定之自用住宅用地，其地價稅按千分之2計徵：一都
    市土地面積未超過3公畝部分。．．．」、「依第17條及第
    18條規定，得適用特別稅率之用地，土地所有權人應於每年
    （期）地價稅開徵40日前提出申請，逾期申請者，自申請之
    次年期開始適用。前已核定而用途未變更者，以後免再申請
    。適用特別稅率之原因、事實消滅時，應即向主管稽徵機關
    申報。」，復分別為土地稅法第3條第1項第1款、第9條、第
    17條第1項第1款及第41條所規定。
  (二)又於課稅實務上，遇有關各類稅賦之減免事由時，納稅義務
    人具有申報協力義務，業經司法院大法官會議釋字第537號
    ：「租稅稽徵程序，稅捐稽徵機關雖依職權調查原則而進行
    ，惟有關課稅要件事實，多發生於納稅義務人所得支配之範
    圍，稅捐稽徵機關掌握困難，為貫徹公平合法課稅之目的，
    因而課納稅義務人申報協力義務」解釋闡示在案。上開解釋
    復就當事人應盡協力義務之原由揭櫫甚詳，此觀理由書所載
    「．．．惟稅捐稽徵機關所須處理之案件多而繁雜，且有關
    課稅要件事實，類皆發生於納稅義務人所得支配之範圍，其
    中得減免事項，納稅義務人知之最詳，若有租稅減免或其他
    優惠情形，仍須由稅捐稽徵機關不待申請一一依職權為之查
    核，將倍增稽徵成本。因此，依憲法第19條『人民有依法律
    納稅之義務』規定意旨，納稅義務人依個別稅捐法規之規定
    ，負有稽徵程序之申報協力義務，實係貫徹公平及合法課稅
    所必要。觀諸土地稅法第41條、土地稅減免規則第24條相關
    土地稅減免優惠規定，亦均以納稅義務人之申請為必要，且
    未在期限前申請者，僅能於申請之次年適用特別稅率。．．
    ．」字樣即明。
  (三)蓋稅捐稽徵程序，稅捐稽徵機關雖依職權調查原則而進行，
    惟有關課稅事實，多發生於納稅義務人所得支配範圍，稅捐
    稽徵機關掌握困難，為貫徹公平合法之課稅目的，因而課以
    納稅義務人申報協力義務；且自土地稅法第41條「依第17條
    及第18條規定，得適用特別稅率之用地，土地所有權人應於
    每年（期）地價稅開徵40日前提出申請，逾期申請者，自申
    請之次年期開始適用。前已核定而用途未變更者，以後免再
    申請。適用特別稅率之原因、事實消滅時，應即向主管稽徵
    機關申報。」規定以觀，納稅義務人在所有不動產有異動或
    變更等情事，導致適用特別稅率之原因、事實消滅時，即負
    有應向主管稅捐稽徵機關申報，俾使稅捐稽徵機關得據以正
    確核課系爭稅捐之協力義務。職是之故，就地價稅而言，如
    有依土地稅法第9條「自用住宅用地」規定適用特別稅率課
    徵地價稅者，倘當事人不履行申報協力義務（包括於法定期
    限前提出申請），則稽徵機關依相關資料，所為判斷及認定
    ，自屬於法並無不合，合予說明。
  (四)本件原告所有系爭土地，原經新莊稅稽分處核定按自用住宅
    用地稅率課徵地價稅在案；嗣經該處查得原告或其配偶、直
    系親屬，自92年12月25日（原告之直系姻親楊許霞遷出戶
    籍）起至98年5月1日（新莊稅稽分處透過戶政資料查詢系統
    查詢該建物全戶戶籍資料）止，皆未設籍於系爭土地上之建
    物，有戶政連線戶籍資料、戶政連線除戶資料、土地建物查
    詢資料、臺北縣林口鄉地籍圖查詢資料、全戶戶籍資料、房
    屋稅主檔查詢資料、營業稅稅籍查詢、全國地價稅自住用地
    查詢清單、遷徙記錄查詢資料暨93年至97年各期地價稅課稅
    明細表等件影本附於原處分卷可稽。茲原告主張其於新莊稅
    稽分處清查時雖未於系爭土地上之建物辦竣戶籍登記，然確
    有實際居住該屋之事實，有社區管理委員會可資證明，稅捐
    機關僅以形式上有無辦竣戶籍登記加以認定，罔顧其實際居
    住之事實，即開立補徵地價稅，實有違誤，自應予撤銷原處
    分云云。
  (五)惟按租稅法定原則，係指租稅之徵納及減免悉以法律為據；
    且按「自用住宅用地」之認定，依土地稅法第9條規定，應
    以土地所有權人或其配偶、直系親屬於該地辦竣戶籍，且無
    出租或供營業用之住宅用地為準。本院對本件之判斷爰析述
    如下：
  (1)按「違法行政處分於法定救濟期間經過後，原處分機關得依
    職權為全部或一部之撤銷；其上級機關，亦得為之。但有下
    列各款情形之一者，不得撤銷：一、撤銷對公益有重大危害
    者。二、受益人無第119條所列信賴不值得保護之情形，而
    信賴授予利益之行政處分，其信賴利益顯然大於撤銷所欲維
    護之公益者。」，為行政程序法第117條所明定。是以，違
    法行政處分於法定救濟期間經過後，受益人縱無信賴不值得
    保護之情形，倘受益人信賴利益顯然小於撤銷行政處分所欲
    維護之公益者，原處分機關仍得依職權撤銷違法之行政處分
    。又上開條文所稱「法定救濟期間經過後」，係指行政處分
    因法定救濟期間經過後，不能再以通常之救濟途徑，予以撤
    銷或變更，而發生形式確定力者而言，核與當事人對原處分
    於法定救濟期間提起行政救濟，並不相涉，先予說明。
  (2)第以行政處分之合法與否，並非作成處分之機關有管轄權、
    機關組成、處分方式、處分程序等形式要件符合法律規定，
    即可認為合法，仍應視其實質要件是否符合法律規定。經查
    本件地價稅之核定固應由被告實質查核，然究其性質為負擔
    處分，該課稅要件事實（即戶籍遷出、入）乃原告所得支配
    之範圍，尚無主張「信賴保護」之餘地；況系爭土地有無合
    乎減免地價稅規定之要件，既悉以法律為準，原告對其本人
    或配偶及直系親屬在系爭地上建物有無辦竣戶籍登記，暨是
    否有於93年至97年各期地價稅開徵前，依法履行申報協力義
    務（包括於法定期限前提出申請）之事實，復不容諉為不知
    ，所稱被告既已按自用住宅用地查定發單，如有錯誤自應負
    責，自不能推翻其前所為核定，而補徵地價稅差額云云，殊
    屬誤解法令，委無可採。
  (3)經查原告所有之系爭土地，其上坐落之建物即門牌號碼為臺
    北縣林口鄉○○路○○○巷13號房屋，自92年12月25日（原告
    之直系姻親楊許霞遷出戶籍）起至98年5月1日（新莊稅稽
    分處透過戶政資料查詢系統查詢該建物全戶戶籍資料）止，
    ，皆無原告或其配偶、直系親屬設立戶籍於其上，有戶政連
    線戶籍資料、戶政連線除戶資料等影本在卷可資對照。是原
    告之直系姻親楊許霞在92年12月25日遷出（並為除戶登記
    ）上址後，即別無原告或其配偶、直系親屬設立戶籍於系爭
    建物之事實，即堪以認定。則系爭土地自93年起，並無任何
    原告本人或配偶及直系親屬在其上建物辦竣戶籍登記之事實
    ，揆諸首揭法條規定及前開說明，顯不符「自用住宅用地」
    之要件，殊無按自用住宅用地稅率課徵地價稅規定適用之餘
    地。
  (4)又查違法之行政處分於法定救濟期間經過後，受益人縱無信
    賴不值得保護之情形，原處分機關尚得基於維護公益，依職
    權予以撤銷違法之行政處分，遑論本件係在知有撤銷原因時
    起之時效內，對尚在核課期間內之地價稅，予以補徵差額，
    並無行政程序法第117條之「法定救濟期間經過後」情形，
    依舉重明輕原則，新莊稅稽分處所為系爭原處分，要無違法
    可言。則本件新莊稅稽分處認定系爭土地應自93年起改按一
    般用地稅率課徵地價稅，並以其前係按自用住宅用地稅率課
    徵地價稅，所為93年至97年間（尚在追徵期間內）之核稅處
    分有所違誤，而予以補徵系爭土地93年至97年按自用住宅用
    地稅率與一般用地稅率之差額地價稅共計68,720元，徵諸前
    揭條文規定及上開說明，即非無憑。
  (5)至於原告檢附社區管理委員會證明文件一紙，資為其婆婆楊
    許霞於92年間遷出系爭地上建物後，原告及其配偶仍持續
    居住於該址之事實證明一節。經查，所謂「租稅法定原則」
    係指租稅之徵納及減免悉以法律為據，而依土地稅法第9條
    規定，「自用住宅用地」之認定應以土地所有權人或其配偶
    、直系親屬於該地辦竣戶籍，且無出租或供營業用之住宅用
    地為準，已如前述。本件縱原告所稱其與配偶確有實際居住
    於系爭土地上之建物一節為真，亦與上述法定構成要件並不
    該當，尚無解於系爭土地自93年起，已然未合致於土地稅法
    第9條關於「自用住宅用地」規定之要件事實之成立。遑論
    原告並未協力提出任何資料予稅捐稽徵機關，據以申辦適用
    自用住宅稅率，亦未於各期（93年至97年）地價稅開徵前，
    依首開法條規定履行申報協力義務（包括於法定期限前提出
    申請），則被告依卷附戶政連線戶籍資料、戶政連線除戶資
    料等相關資料，所為判斷及認定，於法即洵無不合。
  綜上所述，本件新莊稅稽分處所為原處分，揆諸首揭法條規定
  及上開說明，並無違誤，復查決定、訴願決定遞予維持，亦均
  無不合，原告徒執前詞，訴請撤銷原處分、復查決定及訴願決
  定，暨請求被告退還其前已繳納之地價稅款，皆為無理由，均
  應予駁回。末以兩造其餘之主張及陳述等，因與本件判決結果
  不生影響，爰不予一一指駁論究；另本件依卷內資料，事證已
  臻明確，故不經言詞辯論為之，均併此述明。
據上論結，本件原告之訴為一部不合法、一部無理由，依行政訴
訟法第236條、第107條第1項第10款、第195條第1項後段、第98
條第1項前段，判決如主文。
中　　華　　民　　國　　100　 年　　1　　 月　　24　　日
　　　　　　　　　　臺北高等行政法院第六庭
                              　　　法　官　林　育　如
上為正本係照原本作成。
本件以訴訟事件所涉及之法律見解具有原則性者為限，始得於本
判決送達後20日內向本院提出上訴狀並表明上訴理由，如已於本
判決宣示後送達前提起上訴者，應於判決送達後20日內補具上訴
理由（均按他造人數附繕本），且經最高行政法院許可後方得上
訴。
中　　華　　民　　國　　100 　年　　1 　　月　　24　　日
 　　　　　　　　　　　　　　 　　　書記官　劉　育　伶